臺灣屏東地方法院民事判決　　　　　　109年度簡上字第128號
上　訴　人
即　原　告　蔡忠儒　


訴訟代理人　陳樹村律師
　　　　　　高紹珉律師
被 上訴 人
即　被　告　林東麟　

訴訟代理人　林映杏　
　　　　　　林福容律師
上列當事人間請求確認界址事件，上訴人對於民國109 年7 月14
日本院潮州簡易庭107 年度潮簡字第680 號第一審判決提起上訴
，本院於110 年1月12日言詞辯論終結，判決如下：
    主  文
上訴駁回。
第二審訴訟費用由上訴人負擔。
    事實及理由
一、上訴人於原審起訴主張：上訴人所有之屏東縣○○鎮○○段
    00地號土地（重測前為東港段731-5 地號，下稱40地號土地
    ）與被上訴人所有同段41地號土地（重測前為東港段731-1
    地號，下稱41地號土地）相鄰，兩造於民國54年間同時建築
    房屋於各自所有之土地上，上訴人所有之同段17建號即門牌
    號碼屏東縣○○鎮○○街00號建物（下稱17建號建物）於54
    年11月18日落成，現已存在50多年，於106 年3 月1 日被上
    訴人卻向上訴人提出拆屋還地之訴訟，主張17建號建物無權
    占用被上訴人所有之41地號土地，現經本院以106 年度潮簡
    字第549 號審理在案，惟上訴人於54年間興建17建號建物時
    ，該建物之牆壁位置即如同內政部國土測繪中心（下稱國測
    中心）鑑定圖（即原判決附圖）所示A-A'-B -C -D-E-F-G之
    紅色連接虛線，且兩造間亦以此圍牆作為各自所有土地之經
    界，自應以此作為40、41地號土地之經界線，爰依法提起本
    件訴訟等語。並於原審聲明：確認40、41地號土地間之界址
    應如鑑定圖所示A-A'-B-C-D-E-F-G之紅色連接虛線。
二、被上訴人於原審則以：本件應以國測中心鑑定圖所示1-2-3
    -4 -5 黑色連接實線為兩造所有之40、41地號土地經界線等
    語，資為抗辯。並於原審聲明：上訴人之訴駁回。
三、原審判決確認上訴人所有坐落40地號土地與被上訴人所有坐
    落41地號土地間之界址，應如國測中心鑑定圖所示之1-2 -3
    -4-5黑色連接實線。上訴人聲明不服，提起上訴，其上訴意
    旨略以：兩造所有之土地係於72年間由東港段731 地號土地
    分割，分割前係以17建號建物及被上訴人所有建物之共同壁
    為界，分割時，地政人員量測界線時，並未量到牆壁轉角、
    亦無法實際量測內壁之角度，導致經界線歪斜，與兩造之建
    物共同壁不盡相符，於土地重測時，地政機關復援引該歪斜
    之經界線，該地籍圖尚待更正。本件上訴人業依土地法第46
    條之2 第2 項、同法第59條第2 項規定，向屏東縣政府以「
    土地所有權人因設立界標或到場指界發生地籍圖重測界址爭
    議事件」為由，申請進行不動產糾紛調處程序更正地籍線。
    若40、41地號土地間之界址如國測中心鑑定圖所示之1-2 -3
    -4-5黑色連接實線，則國家機關上開疏失，將導致上訴人須
    拆屋還地而受有財產損害等語，並於本院聲明：㈠原判決廢
    棄。㈡確認上訴人所有之40地號土地與被上訴人所有之41地
    號土地間之界址，應如原判決附件鑑定圖所示之A-A'-B-C-D
    -E -F-G 紅色虛線。被上訴人答辯意旨略以：本件係依國測
    中心鑑定結果，及地政事務所保管之重測後地籍圖、地籍調
    查表等資料，確認40、41地號土地之界址為如原判決附件鑑
    定圖所示之1-2-3-4-5 黑色連接實線，原判決據此認定，尚
    無違誤等語，並聲明：上訴駁回。
四、本院之判斷：上訴人主張40、41地號土地之界址為原判決附
    圖所示A-A'-B-C-D-E-F-G之紅色連接虛線，被上訴人則抗辯
    應為1-2-3-4-5 黑色連接實線，是本件爭點厥為：40、41地
    號土地之界址為何？
㈠、按所謂定不動產界線之訴訟，係指不動產之經界不明，或就
    經界有爭執，而求定其界線所在之訴訟而言，性質上屬於形
    成之訴。原告提起此訴訟時，祇須聲明請求定其界線之所在
    即可，無須主張特定之界線。縱原告有主張一定之界線而不
    能證明，法院仍不能以此駁回其訴。亦即法院可不受兩造當
    事人主張之拘束，得本於調查之結果，定雙方不動產之經界
    （最高法院90年度台上字第868 號判決意旨參照）。次按重
    新實施地籍測量時，土地所有權人應於地政機關通知之限期
    內，自行設立界標，並到場指界。逾期不設立界標或到場指
    界者，得依左列順序逕行施測：1.鄰地界址。2.現使用人之
    指界。3.參照舊地籍圖。4.地方習慣。土地法第46條之2第1
    項定有明文，足見確定界址於雙方當事人在地政人員實施重
    測前之地籍調查時曾到場指界明確，且雙方指界一致並無疏
    誤時，其界址之認定，固應尊重當事人之意思，以雙方當事
    人一致之指界為準，惟倘雙方當事人並無一致之指界，則依
    前開條文規定有關界址之認定，自應秉持公平之原則，參照
    舊地籍圖、鄰地界址、地方習慣、鄰接各土地之買賣契約、
    地圖（實測圖、分割圖等）、經界標識（經界石、經界木、
    木樁、基石等）、占有沿革及實施測量之成果圖等資料，合
    理認定之。
㈡、經原審囑託國測中心於109 年4 月8 日派員會同兩造到場履
    勘鑑測，指示國測中心依上訴人認定之經界點、經界線測繪
    於鑑定圖上，製作面積分析表，並鑑定40、41地號土地之經
    界線，嗣國測中心鑑定結果略為：「1.圖示⊙小圓圈係圖根
    點。2.圖示—黑色實線係重測後地籍圖經界線，其中1-2-3
    -4-5黑色連接實線係東隆段40地號與同段41地號土地間之重
    測後地籍圖經界線。3.圖示A-A'-B-C-D-E-F-G紅色連接虛線
    係原告（即上訴人）指界意旨位置，其中圖示A'、B 、C 、
    D 、E 、F 點實地為噴漆；圖示A 點為B-A'紅色連接虛線延
    長線與地籍圖經界線之交點；另圖示G 點係以E-F 連接線上
    F 點作垂線交會於地籍圖經界線之位置；亦即E-F 垂直於F-
    G 。」等內容，有國測中心109 年4 月24日測籍字第109156
    0126號函附鑑定書、鑑定圖存卷可考（見原審卷第130 至13
    2 頁）。審酌上開鑑測結果係經國測中心人員使用精密電子
    測距經緯儀，在40、41地號土地附近檢測108 年度屏東縣東
    港鎮地籍圖重測時測設之圖根點，經檢測無誤後，以各圖根
    點為基點，用上列儀器分別施測40、41地號土地位置及附近
    界址點，並計算其坐標值輸入電腦，以自動繪圖儀展繪於鑑
    測原圖上（同地籍圖比例尺1 ／500 ），然後依據地政事務
    所保管之重測前後地籍圖、地籍調查表等，展繪本案有關土
    地地籍圖經界線，與前項成果核對檢核後，測定於鑑測原圖
    上，作成比例尺1 ／500 之鑑定圖，核屬鑑定機關本於專業
    知識及經驗，利用專門儀器進行測量所得之結論，鑑定技術
    及過程應屬精密，自可憑信，且兩造亦未舉證證明國測中心
    上開鑑定技術及過程有何瑕疵之處，上開鑑定圖自堪憑採。
㈢、再者，上訴人所有之40地號土地與被上訴人所有之41地號土
    地，重測前面積各為99及112.6 平方公尺（見原審卷第5 、
    12頁），倘依國測中心鑑定之重測後地籍線即1-2-3 -4-5黑
    色連接實線作為界址，40地號土地面積為99.96 平方公尺（
    見原審卷第132 頁面積分析表），增加0.96平方公尺，41地
    號土地面積為112.74平方公尺（見原審卷第132 頁面積分析
    表），面積增加0.14平方公尺，可認與重測前面積差異甚微
    ，對兩造均無不利；然倘以上訴人所主張如附圖所示之A-A'
    -B-C-D-E -F-G 紅色連接虛線作為界址，上訴人之40地號土
    地面積為111.65平方公尺（見原審卷第132 頁面積分析表）
    ，與重測前面積相較大幅增加12.65 平方公尺，被上訴人之
    41地號土地面積為101.05平方公尺（見原審卷第132 頁面積
    分析表），與重測前相較面積則減少11.55 平方公尺，更因
    此形成40地號土地面積大於41地號土地面積之結果，與重測
    前差異甚鉅，對被上訴人而言顯失公平，難認可採，應認40
    、41地號土地之界址為如附圖之1-2-3-4-5 黑色連接實線，
    方為合理。
㈣、上訴人固主張兩造土地分割前係以17建號建物及被上訴人所
    有建物之共同壁為界，分割時，地政人員量測界線時，並未
    量到牆壁轉角、亦無法實際量測內壁之角度，導致經界線歪
    斜，與兩造之建物共同壁不盡相符等語，並提出屏東縣東港
    鎮地籍圖重測地籍調查【界址標示補正】表為證（見本院卷
    第63至67頁）。觀諸前開地籍調查表備註欄固記載「B 點界
    址位於建物中，無法設立界標，A-B 經界線以參照舊地籍圖
    及其他可靠資料施測。」、「B 、C 點界址位於建物中，無
    法設立界標，B-C 經界線以參照舊地籍圖及其他可靠資料施
    測。」、「C 點界址位於建物中，無法設立界標，C- D經界
    線以參照舊地籍圖及其他可靠資料施測。」、「J 點界址位
    於建物中，無法設立界標，I-J 經界線以參照舊地籍圖及其
    他可靠資料施測。」、「J-K 點界址位於建物中，無法設立
    界標，J-K 經界線以參照舊地籍圖及其他可靠資料施測。」
    、「K 點界址位於建物中，無法設立界標，K-L 經界線以參
    照舊地籍圖及其他可靠資料施測。」等內容。然查，所謂界
    址位於「建物中」應不等同兩造建物共同壁中心點，此從地
    政人員就前開地籍調查表中B 、C 、J 、K 界址點之經界物
    名稱並未勾選「牆壁」，及經界線位置究為「內」、「中」
    、「外」亦均未勾選，而係以備註的方式記載界址位於建物
    中，必須透過參照舊地籍圖及其他可靠資料方能確定位置等
    情，堪認所謂界址點位於「建物中」之記載，係因二建物緊
    密相鄰，致40、41地號土地間之界址於重測時無法實地設立
    界標，故泛指界址位於建物內不確定之點位，而非上訴人所
    指位於兩造建物共同壁中心點。
㈤、上訴人復主張調閱17建號建物測量成果圖，用以證明上訴人
    有保存建物之範圍至何處云云，惟本件為確認界址訴訟，著
    重於相鄰之二筆土地界址線應為何，又本件界址線既非位於
    兩造建物之共同壁（業如前述㈣），則17建號建物之建築範
    圍即與40、41地號土地間之界址無必然關聯，何況屏東縣東
    港鎮公所亦已110 年4 月14日東鎮建字第11030564600 號函
    復本院：「東隆段40地號上之東隆段17建號··建築執照一
    案，經查本所現有資料，查無此地號上之建築執照相關資料
    ··」（見本院卷第143 頁），故上訴人此部分主張，尚難
    為有利於其之認定。
㈥、上訴人末聲請向中華民國地籍測量學會鑑定界址及函詢下列
    事項：⒈ 17 建號建物於54年11月18日即已合法保存登記而
    非越界建築，興建之初西南側外牆係沿原判決鑑定圖之A-A'
    -B-C-D-E-F -G 為界，為何經地政機關及國測中心測量結果
    ，40、41地號土地歪斜成原判決鑑定圖之1-2-3-4-5 連線，
    導致54年即已合法保存登記之系爭建物成為越界建築？⒉承
    上，依40、41地號之108 年地籍圖重測地籍調查表之記載，
    17建號建物與原坐落於屏東縣○○鎮○○段00地號之建物（
    現已拆除，下稱41地號上原建物）共同壁之內角即B 、C 二
    點，以及J 、K 二點，因位於建物中而無法設立界標，是否
    自54年後因17建號建物與41地號上原建物因地籍調查表上之
    B 、C 二點，以及J 、K 二點之歷次測量均無法設立界標，
    而導致40、41地號土地歪斜成原判決鑑定圖之1-2-3-4-5 連
    線？⒊又屏東縣○○鎮○○段00000000000地號等四筆土
    地原應係為同一筆土地即屏東縣○○鎮○○段000 地號土地
    ，而於72年11月25日分割，然自前開土地之地籍圖謄本觀察
    ，40與41地號、40與39地號及39與38地號之土地界線均呈現
    歪斜狀況，且歪斜之界線上均是建物之共同壁，坐落上開土
    地之建物亦均從合法建物成為越界建築。是否係因72年11月
    25日分割土地時，均未能於各建物共同壁內角設立界標，而
    導致上開土地界線均歪斜或偏移？（見本院卷第255 至258
    頁）。然查，上訴人前開聲請調查事項均係預設「40、41地
    號土地係以17建號建物與41地號上原建物之共同壁作為界線
    」之前提事實，就此而言，本院已於前述四、㈣明確駁斥，
    且原審亦係依上訴人之聲請始囑託國測中心鑑定40、41地號
    土地之界線（見原審卷第3 頁反面至第4 頁），核無再向其
    他單位送請鑑定之必要。至17建號建物是否於建築之始為合
    法建築，嗣因土地重測始成為越界建築等情，係涉及17建號
    建物得否合法坐落於鄰地之另一問題，與本件確認界址訴訟
    分屬二事，附此敘明。
五、綜上所述，本件上訴人請求確認40地號土地與41地號土地間
    之界址，原審判決認該界址應如附圖所示之1-2-3-4-5 黑色
    連接實線，於法並無不合，上訴意旨指摘原判決不當，求予
    廢棄改判，為無理由，應予駁回。
六、本件事證已臻明確，兩造其餘攻擊防禦方法及舉證，經審酌
    後均與判決結果不生影響，爰不一一論述，附此敘明。
七、據上論結，本件上訴為無理由，依民事訴訟法第436 條之1
    第3 項、第449 條第1 項、第78條，判決如主文。
中    華    民    國    111    年     1    月    26   日
                  民事第三庭   審判長法  官  陳怡先
                                     法  官  李宗濡
                                     法  官  林政斌
正本係照原本作成。
本判決不得上訴。
中    華    民    國    111    年     1    月    26   日
                                     書記官  張孝妃